臺灣高等法院刑事判決
111年度上易字第469號
上訴人  臺灣新北地方檢察署檢察官
被  告  吳○○
                
              
              
上列上訴人因被告違反保護令等案件，不服臺灣新北地方法院11
0年度易字第338號，中華民國111年1月12日第一審判決（起訴案
號：臺灣新北地方檢察署109年度偵字第25710號）提起上訴，本
院判決如下：
    主    文
原判決關於違反保護令罪部分撤銷。
吳○○犯違反保護令罪，處拘役叁拾日，如易科罰金，以新臺幣壹
仟元折算壹日。
其他上訴駁回。　　
    犯罪事實
一、民國109年4月10日，臺灣新北地方法院家事法庭以109年度
    暫家護字第000號民事暫時保護令，裁定令吳○○不得對其配
    偶，即家庭暴力防治法第3條第1款家庭成員之丙○○為騷擾聯
    絡行為。吳○○收受保護令並經員警於109年4月10日19時32分
    以電話告知保護令內容，吳○○竟基於違反保護令、誹謗犯意
    ，於附表編號1-1至1-5所示時間，在新北市○○區○○路00號○○
    ○○○○股份有限公司，以LINE使用「○○」帳號，在至少56人參
    加之「○○家園00鄰」群組，接續張貼附表編號1-1至1-3文字
    訊息誹謗丙○○，同時以編號
　　1-1至1-5訊息文字騷擾丙○○而違反保護令。
二、案經丙○○訴由新北市政府警察局海山分局報請臺灣新北地方
    檢察署檢察官偵查起訴。
    理    由
壹、撤銷改判即有罪部分：
一、被告以外之人於審判外之陳述，檢察官、被告均不爭執各項
    證據之證據能力，且未於言詞辯論終結前聲明異議，審酌證
    人筆錄作成之情況，並無在非自由意志情況下所為陳述，認
    為適當，依刑事訴訟法第159條之5第2項規定，有證據能力
    。其餘憑以認定被告犯罪事實之非供述證據，查無違反法定
    程序取得之事實，依同法第158條之4規定反面解釋，均有證
    據能力。
二、認定事實所憑證據及理由：
(一)被告對於犯罪事實均坦白承認，核與證人即告訴人丙○○之證
    述大致相符（偵卷第15至16、90頁反面）並有通訊軟體
　　LINE群組「○○家園00鄰」文字訊息紀錄、群組主頁及成員資
    料、原審109年度暫家護字第000號民事暫時保護令裁定、桃
    園市政府警察局婦幼警察隊保護令執行紀錄表影本可憑（偵
    卷第69至82、84至85頁）被告任意性自白與事實相符，可以
    採信。
(二)意圖散布，以文字指摘或傳述具體或可得具體事項，足以令
    人對於所描述的事實產生是真是假的疑惑，應構成刑法第31
    0條第2項加重誹謗罪；若只是對人謾罵、嘲笑而使人難堪或
    其他貶損他人評價的言語，並未指有具體事實，則屬公然侮
    辱，應依刑法第309條第1項論處(司法院院字第2179號解釋
    參照)經查：被告傳送附表編號1-1至1-3（原判決第3頁誤載
    1-3為1-4）文字訊息，以「丙小姐」暗指丙○○，並指稱丙○○
    「貪婪使人遮住雙眼不斷傷害家人，包含自己小孩也成為利
    用工具，無恥至極」、「用盡心機到處騙人取財」，結論並
    指摘丙○○是「一位品德極差的人」顯然足以使見聞上述訊息
    之人，產生丙○○有利用其小孩到處騙取財物，品德極差的懷
    疑。被告發送之文字訊息已具體指摘傳述足以損害丙○○名譽
    ，應構成加重誹謗，而非漫然指駡之公然侮辱。
(三)家庭暴力防治法第2條第4款所稱「騷擾」意指任何打擾、警
    告、嘲弄或辱罵他人之言語、動作或製造使人心生畏怖情境
    的行為。被告傳送附表編號1-1至1-3文字訊息，除構成上述
    加重誹謗外，同時也屬於對丙○○的騷擾行為，並且與附表編
    號1-1至1-5訊息中指稱丙○○「等到哪天失去一切他才會知道
    甚麼是最重要，後悔莫及身敗名裂，全部都是自作孽報應會
    來到，讓他慢慢品嘗一句話活該」、「我看著你的報應來臨
    ，若要人不知除非己莫為」、「我看你怎麼收拾殘局，妳將
    會遺臭萬年千萬不要連累妳小孩」、「我有亂說我會這幾天
    公佈他的犯罪事實」、「如果大家想知道內情，歡迎私訊本
    人」此等雖未達具體指摘的加重誹謗程度，卻顯然製造使丙
    ○○心生畏怖的情境，同時併構成騷擾行為。
(四)綜上，事證明確，被告犯行可以認定，應依法論科。
三、論罪：　　
(一)核被告所為，觸犯家庭暴力防治法第61條第2款違反保護令
    罪、刑法第310條第2項加重誹謗罪。公訴意旨認尚涉及刑法
    第309條第1項公然侮辱罪嫌，應屬誤會。
(二)被告於密接、延續時間內陸續實行傳送編號1-1至1-3文字訊
    息誹謗、發送編號1-1至1-5之騷擾訊息違反保護令，分別視
    為數個舉動接續實行之接續犯一罪。
(三)被告以一行為同時觸犯兩罪名，依刑法第55條規定，從一重
    罪違反保護令罪處斷。
四、撤銷改判及科刑審酌事項：
(一)原審為被告科刑判決，雖有論據；惟查，被告所為附表編號
    1-1至1-3行為應構成加重誹謗罪，原審判決公然侮辱罪，並
    非恰當。檢察官依告訴人請求上訴略以：被告雖坦承犯行，
    卻無視保護令，任意傳訊貶損告訴人名譽，惡性不輕，未和
    解，犯後態度惡劣，原審量刑太輕。
(二)於刑事訴訟程序若能一併達成民事和解效能，固有助於彌平
    破毀的人際紛爭；然若一次終局解決糾紛的努力失效，告訴
    人仍得循民事訴訟程序尋得救濟，並非必然應轉由刑責承擔
    ；況且告訴人已經提起刑事附帶民事訴訟。和解能力有無、
    達成和解與否，此等行為後的事實，雖得作為量刑斟酌事由
    ；但若以之作為從重量刑的審酌因素，於本案應認有失衡平
    。被告始終坦承犯行，接受原判決之處罰，並未上訴，難認
    犯後態度惡劣。未能達成和解實因雙方對於和解金額的認知
    差距（本院卷第140至141頁）參酌告訴人於本院所提理由補
    充狀，仍指責被告「態度惡劣、不知悔改、一錯再錯」（本
    院卷第117頁）難認雙方能有和解共識，不應據以認定原判
    決關於刑之裁量有何違誤或不當。檢察官循告訴人請求之上
    訴雖無理由，基於如上所述，原判決有罪部分，應撤銷改判
    。
(三)審酌被告與丙○○配偶關係，縱已分居且多有紛爭，應當冷靜
    溝通而竟無視保護令，知法犯法，自當擔負罪責；被告陳述
    之智識程度、家庭經濟生活狀況；犯罪動機、目的、手段及
    坦承犯行之犯後態度等一切情狀，量處如主文所示之刑並諭
    知易科罰金折算標準。
貳、維持原判決駁回上訴之無罪部分：
一、公訴意旨另略以：被告收受保護令並經員警告知保護令內容
    ，明知丙○○未有工作之前，健保須依附被告名下投保，竟基
    於違反保護令犯意，於附表編號2之時間，在○○公司以00000
    00000手機傳送編號2簡訊予丙○○，並書寫「麻煩人事退掉家
    屬丙○○健保」紙條（下稱退健保訊息）騷擾丙○○而違反保護
    令。因認此部分併涉犯家庭暴力防治法第61條第1項第2款違
    反保護令之騷擾罪嫌。
二、犯罪事實應依證據認定，無證據不得認定犯罪事實；不能證
    明被告犯罪，應諭知無罪判決。刑事訴訟法第154條第2項、
    第301條第1項明文規定。
三、公訴意旨認被告涉犯此部分罪嫌，無非以被告供述、丙○○之
    陳述、被告傳送之手機簡訊截圖、證人即○○公司製造課助理
    李玉玲、○○公司人事劉曉芸之證述、保護令及桃園市政府警
    察局婦幼警察隊保護令執行紀錄表及衛生福利部中央健康保
    險署109年8月14日健保桃字第0000000000號函為論據。
四、被告坦承以簡訊傳送附表編號2訊息予丙○○；但否認違反保
    護令，辯解略稱：我與丙○○談成分居協議時，當時我怕我工
    作忙，想到她的健保還掛在我公司，怕她重複繳費，還有我
    因分居生活拮据，我有先通知她我要將她退健保這件事，如
    果她有重視這件事，她可以告訴我不要退。後來我才傳退健
    保訊息給她，告知她我要退健保這件事情，怕她沒辦法去看
    醫生會影響到她，沒有要騷擾她的意思。
五、本院之論斷：
(一)此部分事實並經被告坦承，且有李玉玲、劉曉芸之證述（偵
     卷第115至117頁）訊息及簡訊截圖、被告在○○公司之人員
     出勤記錄表、丙○○健保查詢系統結果、衛生福利部中央健
     康保險署109年8月14日健保桃字第0000000000號函、丙○○
     於○○公司投保紀錄、李玉玲寄發予劉曉芸之電子郵件紀錄
     及全民健康保險保險對象退保申報表可憑（偵卷第60、104
     、105、108至109、120、121頁）。
(二)丙○○在原審提出與被告於109年4月5日至同年月9日之簡訊紀
    錄，顯示被告曾於同年月5日17時2分許傳訊：「我已經跟你
    說沒錢…」同年月8日16時44分許傳送：「妳自己好自為之，
    今天你所做所為自己承擔，我明天退妳健保，妳不會是得到
    最多的」之後雙方為當日下午丙○○前往收拾物品，是否有打
    壞玻璃等紛爭而互傳訊息。次（9）日12時7分許，被告又傳
    訊：「如果妳真的是為大家好，甚麼時候離婚？條件我都說
    了能不能想一想，我想過了在還沒離婚前健保我續保。」丙
    ○○於同日13時40分許回應：「我想好條件了，甲（兩人之子
    的代稱）跟你感情比較好那他就由你照顧，乙還小，由我來
    照顧比較恰當，監護權甲歸你，乙歸我，房產就如同上次講
    的，等你請好假把時間跟我說，我的健保你不想續保不勉強
    ，我會自己處理，不勞你費心了。」（原審卷第219至233頁
    ）並經丙○○於原審當庭檢視手機簡訊，證稱：除了上述4月5
    日至9日雙方簡訊提到有關退保的事，直到109年5月21日收
    到退保訊息前，我們就沒有再有關於退保事情的聯絡，他之
    後只有傳他的想法以及情緒相關的訊息給我（原審卷第206
    頁）得證被告於109年5月21日向丙○○傳送退健保訊息之前，
    被告曾於同年4月8日向丙○○傳送簡訊表示要退保，又於次（
    9）日再傳送簡訊表明在離婚之前願意續保丙○○的健保而就
    退保與否探詢丙○○意見；丙○○於同年4月9日以簡訊回覆被告
    ：「我的健保你不想續保不勉強，我會自己處理，不勞你費
    心了。」自難認被告發送上述健保退保相關訊息出於騷擾的
    惡意。
(三)丙○○於警詢及偵查指稱被告以傳送退健保簡訊的方式威脅丙
    ○○撤告（偵卷第13頁反面、90頁）並於警詢陳述收到被告之
    退保簡訊前一天即109年5月20日，丙○○之弟曾以LINE傳訊表
    示，被告一直打電話騷擾丙○○之父，要丙○○撤回對被告的刑
    事告訴（偵卷第13頁反面）並提出109年5月20日LINE對話紀
    錄為證（偵卷第58頁）然查：附表編號2訊息顯示被告傳送
    退健保訊息，並未要求丙○○撤告，反而陳述：「自己保重接
    下來就是法院問題。」、「如果一直無法處理也只能訴請法
    律。」丙○○此部分指訴缺乏證據補强，難認與事實相符。
(四)丙○○指稱：我收到退健保訊息，覺得這是一種情緒勒索，因
    為被告很清楚我在沒有工作的情況下，必須依賴他的健保體
    系。我不願意理會，他就把我的健保退掉，會造成我的不方
    便（原審卷第199頁）固然顯現丙○○收到退健保訊息，心中
    的不滿及不安的感受；然而丙○○既然於109年4月9日已經傳
    訊向被告表示不用勉強續保，丙○○會自己處理。難認被告是
    無端藉退健保一事找丙○○麻煩或是有意讓丙○○生活不便；縱
    使被告傳送退健保簡訊的行為因此讓丙○○感到壓力，造成生
    活不便利，被告此部分所為既非出於騷擾的惡意，當然不符
    合家庭暴力防治法規範之「騷擾」要件；況且，丙○○當時尚
    得依全民健康保險法施行細則第18條第3項規定，比照第6類
    被保險人，以其戶籍所在地鄉鎮市區公所為投保單位。被告
    傳送退健保訊息，已得到丙○○回覆會自行處理，被告並未毫
    無緣由即以退健保對丙○○施加壓力或要脅，且已使丙○○有所
    準備。被告所為退健保通知難認具有惡意，自難評價為騷擾
    行為。
(五)現有事證尚不足證明此部分被告所為出於騷擾犯意。原審同
    此認定，對於檢察官所舉證據，何以不足以認定被告犯罪，
    已詳敘證據取捨的理由，一一論駁而判決被告無罪，認事用
    法並無違誤。檢察官依告訴人請求上訴，仍然指稱：被告與
    丙○○關於健保如何處理是否已達共識，尚非無疑；被告與丙
    ○○主觀上均認知丙○○無業的情況下，僅能依附被告的健保單
    位投保，被告是否認為將丙○○之健保退保，不會對丙○○的健
    保投保狀況造成影響，才傳送前述訊息，也有疑問。對於已
    經原審調查、審理及論駁的事實重覆爭執，仍持己見予以不
    同評價，並未進一步提出積極有力的事證，不足以推翻原審
    此部分無罪認定，核無理由，應予駁回。
據上論斷，依刑事訴訟法第368條、第369條第1項前段、第364條
、第299條第1項前段，判決如主文。
本案經檢察官王江濱提起公訴，檢察官劉家瑜提起上訴，檢察官
蔡麗清到庭執行職務。
中　　華　　民　　國　　111 　年　　6 　　月　　16　　日
  　　　　　　　　　刑事第十四庭審判長法　官  黃斯偉
　　　　　　　  　　　　　　　  　　  法　官  許泰誠
                    　　　　　　  　  法　官  郭豫珍
以上正本證明與原本無異。
不得上訴。
                                      書記官  葉書豪
中　　華　　民　　國　　111 　年　　6 　　月　　16　　日
附錄：本案論罪科刑法條全文
中華民國刑法第310條
意圖散布於眾，而指摘或傳述足以毀損他人名譽之事者，為誹謗
罪，處1年以下有期徒刑、拘役或1萬5千元以下罰金。
散布文字、圖畫犯前項之罪者，處2年以下有期徒刑、拘役或3萬
元以下罰金。
對於所誹謗之事，能證明其為真實者，不罰。但涉於私德而與公
共利益無關者，不在此限。
家庭暴力防治法第61條
違反法院依第14條第1項、第16條第3項所為之下列裁定者，為本
法所稱違反保護令罪，處3年以下有期徒刑、拘役或科或併科新
臺幣10萬元以下罰金：
一、禁止實施家庭暴力。
二、禁止騷擾、接觸、跟蹤、通話、通信或其他非必要之聯絡行
    為。
三、遷出住居所。
四、遠離住居所、工作場所、學校或其他特定場所。
五、完成加害人處遇計畫。
附表：起訴事實
編號  時  間           訊息內容（原文記載，錯字不予更正） 1-1 即起訴書附表編號2 109年5月27日 11時58分 沒錯貪婪使人遮住雙眼不斷傷害家人，包含自己小孩也成為利用工具，無恥至極講了等於沒說，等到哪天失去一切他才會知道甚麼是最重要，後悔莫及身敗名裂，全部都是自作孽報應會來到，讓他慢慢品嘗一句話活該。 1-2  同日12時7分 丙小姐我看著妳的報應來臨，若要人不知除非己莫為，做錯不是錯但沒記取教訓一錯就錯用盡心機到處騙人取財，到頭來還是一場空，連妳家人也對妳搖頭，我看妳怎麼收拾殘局，妳將會遺臭萬年千萬不要連累妳小孩，做錯要自我承擔。 1-3  同日12時11分 沒我在告訴○○一位品德極差的人。 1-4  同日12時24分 如果丙小姐自己認自己是對的，我有亂說我會這幾天公佈他的犯罪事實，讓大家知道我所言不假。報歉讓大家看笑話。 1-5  同日12時49分 如果大家想知道內情，歡迎私訊本人，也會毫無報留讓大家明白。 2 即起訴書附表編號1 109年5月21日9時20分 「妳的健保我今天就退掉，自己保重接下來就是法院問題，也麻煩交代離家出走所帶走夫妻共同財產的流向，如果一直無法處理也只能訴請法律。」、「很多事情都會有跡可詢，待念著夫妻多年情份，但妳好像忘了情這個字，也等同傷了小孩，這份夫妻情感被妳磨盡了，真的妳一個人飽全家飽，我對妳也不像過去那樣，真的無路可走。」